最高法院刑事判決　　　　　　九十四年度台上字第六三八六號
　　上　訴　人　丙○○
　　　　　　　　　　　　號2樓.
　　　　　　　　乙○○
　　　　　　　　　　　　巷2號.
　　上 列一 人
　　選任辯護人　王東山律師
　　上　訴　人　甲○○
　　　　　　　　　　　　樓
　　選任辯護人　陳煥生律師
　　　　　　　　張振興律師
　　上　訴　人　戊○○
　　　　　　　　　　　　號1樓.
　　選任辯護人　杜英達律師
　　　　　　　　謝啟明律師
　　　　　　　　吳德讓律師
　　上　訴　人　丁○○
　　　　　　　　　　　　1號
　　選任辯護人　孫志堅律師
　　上　訴　人　己○○
　　　　　　　　　　　　之4號.
　　選任辯護人　邱群傑律師
上列上訴人等因貪污等罪案件，不服台灣高等法院中華民國九十
四年三月二十三日第二審判決（九十一年度上訴字第二一七九號
，起訴案號：台灣板橋地方法院檢察署九十年度偵字第一八七五
、二八四四、三四０三號），提起上訴，本院判決如下：
    主  文
原判決關於乙○○、甲○○、戊○○、丁○○、己○○部分撤銷
，發回台灣高等法院。
其他上訴駁回。
    理  由
一、發回部分：
本件原判決認定上訴人乙○○、甲○○為台北縣土城市市民代表
會（下稱土城市代會）副主席、代表，負有監督市政、審核預算
編列及執行之職務；上訴人己○○為台北縣土城市市公所（下稱
土城市公所）工務課技士，負責承辦各項公共工程業務，均係依
據法令從事公務之人員。上訴人戊○○係台北縣三芝鄉鄉民代表
會主席；上訴人丁○○係乙○○、戊○○之友人。民國八十五年
間，林昇營造有限公司（下稱林昇公司）負責人林天生向皇喬營
造有限公司（下稱皇喬公司）負責人丙○○借用其公司牌照，標
得土城市公所發包之「石門路後段拓寬工程」；工程進行中，林
天生因違反公平交易法案件經檢察官提起公訴而滯留加拿大，遂
將上開工程交其妻舅陳文正繼續施作。八十六年四月十四日，土
城市代會召開臨時會議，甲○○、乙○○於質詢時指出上開工程
係借牌施作，且有偷工減料等問題，經該臨時會決議「石門路之
拓寬工程餘款（該工程已請領第一、二期估驗款）暫不准予發放
，日後若工程有改善，需動支經費時，必須由代表會同仁會勘後
同意方能動支。」土城市公所承辦人己○○明知廠商依約改善後
，僅需簽會土城市代會會勘同意，即可請領工程估驗款，仍與甲
○○共同基於藉勢勒索工程款之犯意聯絡，乘陳文正於八十六年
六、七月間申請第三期工程估驗款時，藉故退回。迨八十七年十
月間，陳文正完成工程報請驗收，甲○○於驗收當日先行帶領四
、五名不詳姓名之不知情男子至工地佯稱會勘；而己○○則未依
上開決議，以正式公文通知土城市代會會同驗收，逕行通知土城
市公所工務課驗收通過，並簽報同意核撥工程款新台幣（下同）
二千九百三十五萬一千八百二十六元。甲○○知悉後，即經由丙
○○向陳文正表示係其向土城市公所施壓，始得順利通過驗收，
要脅陳文正拿出一千五百萬元作為報酬。林天生、陳文正因恐甲
○○藉市民代表職權從中阻撓，透過戊○○出面調解，戊○○表
示可委由丁○○從中斡旋。同年十一月間，甲○○邀陳文正至丁
○○住處談判，甲○○當場索求一千五百萬元，但為陳文正所拒
。甲○○仍不肯歇息，得知工程款支票已由陳文正轉存於玉山商
業銀行（下稱玉山銀行）板橋分行皇喬公司帳戶內，復向丙○○
施壓，要求領取該筆工程款，並阻止陳文正提領。丙○○為取得
借牌費五百餘萬元且畏懼甲○○之身分，答應領取。同年十二月
二日下午，甲○○、丙○○、李正民、乙○○、戊○○及丁○○
等人至玉山銀行板橋分行旁之咖啡廳談判，甲○○、乙○○、戊
○○、丁○○等人共同基於犯意聯絡，假借市民代表之權勢向林
天生、陳文正勒索，陳文正經戊○○通知到場，因迫於情勢，不
敢反抗，丙○○亦懾於甲○○之權勢而不敢反抗，任由李正民至
玉山銀行板橋分行領款，但因該銀行現金不足，李正民回到咖啡
廳請示甲○○等人，甲○○指示先提領現金一千萬元，乙○○並
指示其餘款項分別開立面額一百萬元之支票十九張及三十五萬元
之支票一張。李正民依指示再至上開銀行領取現金一千萬元及開
立十九張面額一百萬元及一張三十五萬元之玉山銀行支票，甲○
○拿到一千萬元後即先行離去。戊○○提議其餘諸人回到林昇公
司辦公室，再行協商，由乙○○、戊○○作主朋分支票部分，乙
○○取得五百萬元、丁○○取得四百萬元、丙○○取得四百萬元
，陳文正僅拿回一百萬元支票六張及三十五萬元支票一張計六百
三十五萬元。陳文正於同月三日將九百萬元支票交予戊○○轉交
丁○○，丁○○、乙○○即與張晏東前往玉山銀行板橋分行，由
張晏東開戶後將丁○○轉交之五張支票存入帳戶，提現五百萬元
交予乙○○；丁○○亦於當日在該銀行開戶提示另四張一百萬元
之支票等情，因而撤銷第一審關於乙○○、甲○○、戊○○、丁
○○、己○○部分之判決，改判仍論處甲○○等人共同依據法令
從事公務之人員，藉勢勒索財物（甲○○為累犯）罪刑。固非無
見。
惟查：(一)刑事訴訟法第一百五十九條之二所謂「具有較可信之特
別情況」，係指證人於檢察事務官、司法警察官或司法警察調查
中所為之陳述，與審判中不符，而其先前之陳述，從客觀上之環
境或條件等情況加以觀察，有足以取代審判中反對詰問之可信性
保證者而言。證人所為之先前陳述，相較於審判中之陳述，是否
具有更可信之特別情況，應依其陳述時外部之客觀情況，綜合比
較判斷之，不得僅以證人之先前陳述與案發時間接近，記憶清晰
，遽認有證據能力；否則，警詢中之陳述恆較於審判中接近案發
時間，無異直接容許證人在警詢中之陳述為證據，剝奪被告在審
判中詰問證人之權利，有悖於直接審理主義及言詞審理主義，影
響程序正義之實現。原判決以證人陳文正在法務部調查局台北縣
調查站（下稱台北縣調站）所為之陳述，離案發時間較近且較少
受到外界干預，其可信度較高，因認戊○○等人辯稱上開工程第
三期估驗款糾紛，係其等出面協調成立，林天生同意給予三成之
報酬等語為不足採（見原判決第十五面第十行至第二十二行），
但對於陳文正在審判中所為之陳述，則未加以審酌，復未敘明其
於台北縣調站之陳述何以具有較可信之特別情況，且為證明犯罪
事實存否所必要，而得採為證據，逕採為判決之基礎，難謂於法
無違。(二)原判決認定林天生、陳文正因恐甲○○藉市民代表之職
權阻撓上開工程之驗收、請款，遂透過戊○○出面調解，戊○○
表示可委由丁○○從中斡旋（見原判決第四面第二十八行至三十
行）；理由內並謂戊○○因與林天生交誼甚篤，應林天生及陳文
正要求，請託丁○○出面與甲○○協調，除據戊○○供承外，並
經丁○○、證人陳文正及鍾萬證述無訛（見原判決第十面第十八
行至第二十一行）。如果無訛，戊○○既受林天生、陳文正要求
，請託丁○○出面與甲○○協調工程款之事，則彼等與甲○○似
處於相互對立之關係，何以又認戊○○、丁○○與甲○○共同藉
勢勒索？且陳文正在第一審法院證稱：「（問：事後是否有拿二
百萬元要給戊○○而遭戊○○退回？）有，因要感謝戊○○幫忙
我處理事情，後來沒有收，當天就退回。」「（問：二百萬元是
否林天生的意思？）是的。」等語（見第一審卷第一宗第一二二
頁）；於原審又稱：「（問：後來林天生有無向戊○○表示感謝
，而要林陳翠玲拿二百萬元送給戊○○？）我有帶他太太去，但
當天戊○○馬上回絕。」等語（見原審卷第三宗第一八七頁）。
倘戊○○有共同藉勢勒索之情事，林天生因何仍囑陳文正帶同其
配偶致送二百萬元予戊○○為酬？實情如何，尚欠明瞭，允宜查
明釐清，始足以發現真實。(三)己○○辯稱其於八十六年五月十五
日簽稿函請土城市代會會同勘驗上開工程，內載「貴會……決議
有關石門路後段拓寬工程案，日後工程若有改善需動支經費，必
須會同代表會勘驗乙節，本所將通知貴會參予，餘決議事項依規
定辦理，請查照。」但工務課課長吳永正核稿時，將「本所將通
知貴會參予」字樣刪除，改為「屬本所行政作業，當依合約規定
辦理」，層轉市長核判後行文土城市代會，故於驗收時未再通知
土城市代會等語，並提出上開函稿等件為證（見原審卷第二宗第
一五七頁至第一六八頁）。原判決以上開函稿所載「屬本所行政
作業，當依合約規定辦理」，係指工程若有改善會勘後動支經費
之行政作業，非謂勘驗不須會同土城市代會人員（見原判決第十
二面第二十五行至第十四面第六行）。但丙○○所擬函稿既明確
記載「必須會同代表會勘驗乙節，本所將通知貴會參予」，乃吳
永正將「本所將通知貴會參予」刪除，使成為「必須會同代表會
勘驗乙節，屬本所行政作業，當依合約規定辦理」，文義似已變
更，倘認「非謂勘驗不須會同土城市代會人員」，何以將會勘之
語刪除？其真意究竟為何？仍有疑竇。原判決未根究明白，遽以
己○○「不依代表會決議以公文正式通知代表會會勘，而逕行自
行通知工務課驗收」，認與甲○○等人有共同藉勢勒索之犯意聯
絡（見原判決第十四面第二十九行至第三十一行），即嫌速斷。
(四)原判決謂證人即上開工程監工邱垂斌在台北縣調站供稱：「…
…第三次估驗款之申請則遭己○○退回不得領取。八十六年六、
七月間，承商工地主任（副理）陳邦傑告訴我欲申請第三次工程
估驗款，我隨即依規定製作工程估驗單……不料，約過了幾天，
陳邦傑告訴我估驗文件已遭退件……所以我就到公所內找己○○
詢明為何會被退件。己○○告訴我『土城市代會有開會做成決議
，暫不准予發放石門路後段拓寬工程之工程估驗款，所以他才會
要廠商把估驗資料拿回去』……」等語，核與證人陳文正、陳邦
傑所述大致吻合，因認己○○確於八十六年六、七月間將第三期
估驗款之申請予以退件，其故意刁難，已無疑義（見原判決第十
一面第二十七行至第十二面第二十二行）。但證人陳邦傑在台北
縣調站則證稱：「……請領第三期工程估驗款時，正好貴單位在
偵辦前述借牌之事及土城市民代表的壓力，故林天生指示本人暫
時停止申請工程估驗款，故本人依指示辦理。」並於第一審法院
稱：「（問：你是否奉林天生指示暫時停止申請石門路第三期估
驗款？）……我把估驗單送到己○○桌上，他不在，過了二、三
天東西還在桌上，聽說他請假……又過了二、三天，林天生又打
電話來，因為那期工程款只有四百多萬元，金額不大，林天生就
說把估驗單拿回來，等工程結束，再一次請領，所以我就去把估
驗單拿回來。」等語（見一八七五號偵查卷第二十九頁反面、第
一審卷第二宗第一一一頁），與證人邱垂斌之陳述不相一致。倘
陳邦傑所述不虛，上開工程第三期估驗款之申請係陳邦傑依林天
生指示自行取回，能否逕認己○○「故意刁難」，亦有再事斟酌
之餘地，原判決未說明陳邦傑所為上開陳述不予採納之理由，併
有判決不載理由之可議。乙○○、甲○○、戊○○、丁○○及己
○○上訴意旨指摘原判決違背法令，尚非全無理由，應認此部分
之原判決有撤銷發回更審之原因。
二、駁回部分：
按刑事訴訟法第三百七十七條規定，上訴於第三審法院，非以判
決違背法令為理由，不得為之。是提起第三審上訴，應以原判決
違背法令為理由，係屬法定要件。如果上訴理由狀並未依據卷內
訴訟資料，具體指摘原判決不適用何種法則或如何適用不當，或
所指摘原判決違法情事，顯與法律規定得為第三審上訴理由之違
法情形，不相適合時，均應認其上訴為違背法律上之程式，予以
駁回。本件原判決認定上訴人丙○○係皇喬公司負責人，為商業
負責人；八十五年間，林昇公司負責人林天生向丙○○借用皇喬
公司牌照，標得土城市公所發包之「石門路後段拓寬工程」，約
定由林昇公司支付總工程款百分之三點五及發票費用予皇喬公司
作為借牌費。林天生、丙○○乃共同基於填製不實發票之概括犯
意聯絡，明知皇喬公司未實際施作上開工程，推由林天生於同年
九月二十六日、八十六年一月十八日，連續以皇喬公司名義開立
第一期估驗款四百七十五萬二千元、第二期估驗款一千二百三十
七萬六千六百七十四元之發票各一紙，向土城市公所請款。第三
期工程完工驗收後，丙○○、林天生復與陳文正共同基於同前之
犯意聯絡，由陳文正指示不知情之會計人員，於八十七年十一月
十日以皇喬公司名義填製二千九百八十二萬一千三百二十六元之
不實發票，向土城市公所請款等情，爰維持第一審論處丙○○共
同連續商業負責人，以明知為不實之事項，而填製會計憑證罪刑
，駁回其於第二審之上訴，已綜合全部卷證資料，敘明其所憑之
證據及認定理由；而以丙○○否認犯罪所持之辯解為不足採，予
以指駁綦詳。所為論敘，俱有卷存之證據資料可資覆按，從形式
上觀察，並無判決違背法令之情形存在。按會計事項之發生，均
應取得或給與足以證明之會計憑證；又非根據真實事項，不得造
具任何會計憑證，並不得在帳簿表冊作任何記錄，商業會計法第
十四條、第三十三條分別定有明文。林天生向丙○○借用皇喬公
司牌照承攬土城市公所發包之上開工程，並由林天生、陳文正先
後以皇喬公司名義製作第一、二、三期工程估驗款之發票，向土
城市公所請領工程款，為原判決確認之事實。皇喬公司既未實際
承攬上開工程，而無會計事項之發生，猶出借其名義造具會計憑
證，其內容自屬虛偽不實，原判決本此確認之事實，論丙○○以
商業會計法第七十一條第一款填製不實會計憑證罪，要無判決適
用法則不當之違法情形。丙○○上訴意旨謂皇喬公司借牌予林昇
公司，由林昇公司以皇喬公司名義與土城市公所簽約，僅土城市
公所是否終止或解除契約之問題，不影響皇喬公司請求工程款之
權利；且其請領工程款之發票，係就已實際發生之交易事項填製
，內容亦無虛偽不實等語，憑己見任意解釋法律，執以指摘原判
決違法，不符第三審上訴之法定要件，其上訴為違背法律上之程
式，應予駁回。
據上論結，應依刑事訴訟法第三百九十七條、第四百零一條，第
三百九十五條前段，判決如主文。
中　　華　　民　　國　九十四　年　 十一 　月　 十七 　日
                      最高法院刑事第三庭
                          審判長法官  紀　俊　乾
                                法官  黃　正　興
                                法官  劉　介　民
                                法官  陳　東　誥
                                法官  林　秀　夫
      本件正本證明與原本無異
                                      書  記  官
中　　華　　民　　國　九十四　年　 十一 　月　二十一　日
                                                      Ｑ
